【裁判字號】    97,訴,571
【裁判日期】    971030
【裁判案由】    徵收補償
【裁判全文】
高雄高等行政法院裁定
                                     97年度訴字第00571號
原      告  甲  ○
            乙○○
被      告  交通部公路總局第三區養護工程處
代  表  人  丙○○  處長
訴訟代理人  王伊忱  律師
            陳景裕  律師
            鄭美玲  律師
上列當事人間徵收補償事件，原告不服交通部中華民國97年5月2
0日交訴字第0970029945號訴願決定，提起行政訴訟，本院裁定
如下：
    主  文
原告之訴駁回。
訴訟費用由原告負擔。
    理  由
一、按人民因中央或地方機關之行政處分，認為違法或不當，致
    損害其權利或利益者，固得依法提起訴願，惟所謂行政處分
    ，係指行政主體，基於職權，就具體事件，所為發生公法上
    法律效果之單方行政行為而言；至行政機關所為單純事實之
    敘述（或事實通知）或理由之說明，既不因該項敘述或說明
    而生何法律上之效果者，自非行政處分，人民即不得對之提
    起訴願，最高行政法院44年判字第18號、62年裁字第41號著
    有判例可資參照。又原告起訴不合程式或不備其他要件者，
    行政法院應以裁定駁回之，行政訴訟法第107條第1項第10款
    定有明文。
二、本件原告起訴略以：原告之被繼承人陳壬癸所有高雄縣大寮
    鄉○○段778地號土地（重測前為大寮鄉○○○段1601-2地
    號，下稱系爭土地），前因被認定為日據時期之既成道路，
    且土地總登記地目登記為「道」，而被排除遺漏辦理徵收；
    惟系爭土地日據時期地目為田，依地籍圖顯示系爭土地位於
    鳳林公路新增拓寬部分，日據時期並非既成道路，開闢前亦
    不作道路使用，此訴外人即現住高雄縣鳳山市○○路215巷
    15號之廖孟才可為證明，或向被告調閱拓寬工程建築物拆遷
    補償資料及實地察訪高雄縣大寮鄉○○○路年齡45歲以上在
    該地居住30年以上之居民均可為證。系爭土地是因當時被告
    未依內政部69年2月23日台69內字第2072號函第2項核釋補充
    規定「今後地方政府如財政寬裕或所築道路曾獲上級專案補
    助經費，對該道路內私有既成道路土地，應一律依法徵收補
    償。」，辦理呈報上級核定徵收而造成遺漏，原181縣道拓
    寬後變更為台安25線省道應有上級專案補助無疑，請求傳訊
    承辦人員說明，便可了然。又同為高雄縣大寮鄉○○○路18
    1號縣道拓寬工程，訴外人陳天漢所有高雄縣大寮鄉○○段
    681、51號兩筆土地，總登記時均登記為「道」，被告於85
    年5月1日予以補辦徵收補償完畢，被告對土地總登記地目為
   「道」之土地認定有兩套標準之差別待遇，顯然違反平等原
    則等情。並聲明求為判決撤銷訴願決定及原處分。
三、經查，本件原告於97年2月2日陳情其被繼承人陳壬癸所有系
    爭土地，係位於70年間拓寬鳳林公路拓寬範圍內之私有土地
    ，請求查明該拓寬工程用地辦理徵收時，是否漏未辦理徵收
    ；經被告以97年3月17日三工用字第0970305855號函略以：
    「經查交通部訴願決定書交訴字第0910034269號，已明確告
    知訴願人，系爭土地位於鳳林公路原12公尺寬之既成道路寬
    度內（並未遺漏）；依行政院67年7月14日台67內字第6301
    號及69年2月23日台69內字第2072號函示，總登記為『道』
    地目之日據時期既成道路用地，因財政困難，仍依公用地役
    關係繼續使用，暫緩徵收補償，本案土地在82年度以前，本
    局須俟中央籌措財源編列專案預算後，方能逐案辦理徵收補
    償在案，．．．旨揭陳情係屬於同一事由標的，仍依本處96
    年12月17日三工用字第0960331120號辦理，．．．。」等語
    ，有該函附卷可稽。而原告起訴狀所載之訴之聲明，係不服
    被告上開97年3月17日三工用字第0970305855號函提起行政
    訴訟。惟查「土地徵收，依本條例之規定，本條例未規定者
    ，適用其他法律之規定。」「本條例所稱主管機關：在中央
    為內政部；在直轄市為直轄市政府，在縣（市）為縣（市）
    政府。」「徵收土地或土地改良物，由中央主管機關核准之
    。」「徵收土地或土地改良物應發給之補償費，由需用土地
    人負擔，並繳交該直轄市或縣（市）主管機關轉發之。」土
    地徵收條例第1條第2項、第2條、第14條、第19條分別定有
    明文。準此，系爭土地如有徵收必要，其徵收核准機關應為
    內政部，而補償機關為高雄縣政府，被告僅係「需用土地人
    」之法律地位而已。次查土地徵收係國家因公共事業之需要
    ，對人民受憲法保障之財產權，經由法定程序予以剝奪之謂
    （司法院釋字第425號解釋參照），是土地徵收之法律關係
    ，除法律另有規定（如：土地徵收條例第57條第2項）外，
    僅屬國家與需用土地人間之函請土地徵收、以及國家與私有
    土地所有權人（即被徵收人）間之二面關係，補償機關與私
    有土地所有權人間在前者依據徵收處分辦理補償之前，不發
    生任何法律關係甚明。從而，被告既非核准徵收之主管機關
    ，則其所為上開對原告之函復，純係居於需用土地人之法律
    地位，針對原告之請求所為經辦事件之事實敘述或理由說明
    ，並不因而發生拒絕徵收補償之法律效果，自非行政處分，
    原告不得對之提起行政爭訟（最高行政法院93年度判字第54
    5號判決參照）。訴願決定以系爭復函非行政處分，而為不
    受理之決定，洵無不合。原告提起本件行政訴訟，即屬起訴
    不備其他要件，自為法所不許，應予駁回。又原告之訴，既
    經本院依程序駁回，其實體之主張，自無庸再予斟酌，併此
    說明。
四、爰依行政訴訟法第107條第1項第10款、第104條、民事訴訟
    法第95條、第78條、第85條第1項前段，裁定如主文
中    華    民    國    97    年    10    月   30     日
             高雄高等行政法院第二庭
                         審判長法官    江 幸 垠
                               法官    戴 見 草
                               法官    簡 慧 娟
以上正本係照原本作成。
如不服本裁定，應於裁定送達後10日內以書狀敘明理由，經本院
向最高行政法院提出抗告（須按對造人數附具繕本）。
中    華    民    國    97    年    10    月   30     日
                             書記官    楊 曜 嘉


司法院資訊處製作；財團法人民間司法改革基金會備份。
